臺灣臺中地方法院刑事判決
111年度交簡上字第259號
上  訴  人  臺灣臺中地方檢察署檢察官
被      告  許建元



上列上訴人因被告公共危險案件，不服本院111年度中交簡字第1
097號中華民國111年6月30日第一審刑事簡易判決（聲請簡易判
決處刑案號：111年度偵字第7660號），提起上訴，本院管轄之
第二審合議庭判決如下：
    主    文
上訴駁回。
    犯罪事實及理由
一、本院審判之範圍：
(一)按民國110年6月16日修正公布之刑事訴訟法第348條規定：
    「（第1項）上訴得對於判決之一部為之。（第2項）對於判
    決之一部上訴者，其有關係之部分，視為亦已上訴。但有關
    係之部分為無罪、免訴或不受理者，不在此限。（第3項）
    上訴得明示僅就判決之刑、沒收或保安處分一部為之。」考
    其修正理由略謂：「三、為尊重當事人設定攻防之範圍，並
    減輕上訴審審理之負擔，容許上訴權人僅針對刑、沒收或保
    安處分一部提起上訴，其未表明上訴之認定犯罪事實部分，
    則不在第二審之審判範圍。如為數罪併罰之案件，亦得僅針
    對各罪之刑、沒收、保安處分或對併罰所定之應執行刑、沒
    收、保安處分，提起上訴，其效力不及於原審所認定之各犯
    罪事實，此部分犯罪事實不在上訴審審查範圍。爰增訂本條
    第三項，作為第二項之例外規定，以資適用。」可見該條第
     3項為第2項關於有關係部分之例外規定，亦即尊重當事人
    在訴訟進行中之處分權，僅於其設定上訴攻防之範圍予以審
    理，而於上訴審改採罪、刑分離審判原則。故上訴人之上訴
    範圍，如已經上訴審曉諭釐清其上訴之範圍，係僅就刑之量
    定部分提起上訴，則其上訴效力自不及於第一審所認定之犯
    罪事實，此乃屬固有之上訴覆審制之例外規定（最高法院11
    1年度台上字第2340號判決意旨參照）。次按刑事訴訟法第3
    48條第3項所指之「刑」，係指法院基於應報、威嚇、教育
    、矯治與教化等刑罰目的，就被告犯罪所科處之主刑及從刑
    而言。因此法院對被告之犯罪具體科刑時，關於有無刑罰加
    重、減輕或免除等影響法定刑度區間之處斷刑事由，以及刑
    法第57條各款所列情狀暨其他影響量刑之因素，均係法院對
    被告犯罪予以科刑時所應調查、辯論及審酌之事項與範圍（
    最高法院111年度台上字第 2489號判決意旨參照）。且依刑
    事訴訟法第455條之1第3項之規定，上開條文亦準用於對簡
    易判決提起上訴之情形。
(二)本案檢察官、被告均提起上訴，惟被告於本院準備程序已具
    狀撤回上訴，而依檢察官上訴書及於本院審理時所陳之上訴
    範圍，已表明係就原審判決未論以累犯及未據以依法加重其
    刑部分提起上訴（見本院卷第11至15、51、80頁），足見檢
    察官之上訴意旨已明示僅就原判決所宣告之「刑」部分提起
    上訴，而未對原判決所認定之犯罪事實、罪名部分（本案並
    未諭知沒收或保安處分）聲明不服，依前揭說明，本院僅須
    就原判決所宣告之「刑」有無違法不當進行審查。至於原判
    決關於犯罪事實之認定，既與刑之判斷尚屬可分，且不在檢
    察官明示上訴範圍之列，即非本院之審理範圍。從而，本院
    自應以原判決所認定之犯罪事實為前提，據以衡量檢察官針
    對「刑」部分不服之上訴理由是否可採，合先敘明。
二、本案據以審查原判決量刑有無違法不當之原審所認定犯罪事
    實及其罪名：
(一)原判決認定之犯罪事實：許建元自110年11月2日上午10時許
    起至同日上午11時30分許止，在其臺中市○○區○○街00號居處
    飲用米酒及食用含有酒精成分之燒酒雞，明知飲酒後已達不
    能安全駕駛動力交通工具之程度，仍基於酒後駕駛動力交通
    工具之犯意，於同日上午11時35分許，自上址騎乘車牌號碼
    000-0000號普通重型機車上路。嗣於同日上午11時48分許，
    在臺中市太平區太堤西路與太平路交岔路口處，因注意力及
    反應能力受體內酒精成分影響而降低，不慎與林欣誼騎乘之
    車牌號碼000-0000號普通重型機車發生碰撞，使林欣誼受有
    下背及骨盆挫傷、右側小腿挫傷等傷害（過失傷害部分未據
    告訴），嗣經警到場處理，於同日下午12時52分許，測得許
    建元吐氣所含酒精濃度達每公升0.68毫克，而查悉上情。
(二)原判決認定之罪名：被告所犯為修正前刑法第185條之3第1
    項第1款之駕駛動力交通工具而吐氣所含酒精濃度達每公升0
    .25毫克以上之罪。　　
三、檢察官上訴意旨略以：
(一)最高法院110年度台上大字第5660號裁定（下稱系爭裁定）
    僅對所提案之案件有個案效力，不具通案效力：大法庭就提
    案之法律爭議作成之裁定，依法院組織法第51條之10規定，
    其拘束力僅針對「提案庭提交之案件」，不及於其他訴訟案
    件。至於基於大法庭裁定所做成之最高法院判決，是否因下
    級審法院或最高法院其他合議庭，基於「等則等之」之法理
    予以援用，而逐漸累積成判決先例之見解，則有待日後實務
    發展，不因該判決宣示後，即生通案約束效力。是原審逕予
    援引系爭裁定意旨，認定被告不予適用累犯之規定，恐有疑
    義。
(二)就刑法第47條第1項之累犯成立要件，法院仍應有正確適用
    法律、職權調查之義務：刑法第47條第1項乃立法者就累犯
    成立要件之規定，此並未經司法院釋字第775號解釋宣告違
    憲，法官仍應遵守法律適用，無裁量空間，即就構成累犯之
    事實及應加重其刑之事項有正確適用法律之義務。且依刑事
    訴訟法第161條於91年2月8日之修正理由可知，現行刑事訴
    訟法係要求檢察官就「犯罪事實」負實質舉證責任，至於「
    量刑事由」部分，並未於條文中明定課予檢察官相同程度之
    舉證責任。累犯之成立與如何加重一節，向來得由法院依職
    權判斷，實務操作並無窒礙。
(三)被告前因公共危險案件，經本院以106年度中交簡字第181號
    判決判處有期徒刑2月，上訴後，經本院以106年度交簡上字
    第74號判決駁回上訴，並諭知緩刑2年確定，嗣經撤銷緩刑
    後，於108年9月17日易科罰金執行完畢等情，亦據原審於判
    決中載明將該等前科紀錄列為刑法第57條第5款所定審酌事
    由，可知原審業已職權審酌卷內被告刑事前案紀錄。衡諸被
    告前案所犯與本案罪質、罪名相同，足見其非一時失慮、偶
    然犯罪，其一犯再犯而不思悔改，足徵被告有特別惡性，且
    對刑罰反應力顯然薄弱，佐以本案犯罪情節、被告個人情狀
    ，依累犯規定加重其刑，並無司法院釋字第775號解釋意旨
    所指可能使被告所受刑罰超過其應負罪責之疑慮，惟原審卻
    漏未依職權審酌被告刑事前案紀錄，而逕認被告不予適用累
    犯，於法不符。
(四)本案檢察官以法務部提供之刑案資料查註紀錄表作為證明被
    告成立累犯之方法，已盡舉證之責：刑案資料查註紀錄表乃
    偵審及執行機關就受理毎案之終結及處理情形，由各案件承
    辦人員逐筆輸入後，分別儲存司法院、法務部資訊處資訊設
    備，於偵審機關受理新案或其他必要情形，由權責人員依相
    關規定查詢，再由院部間平臺提供並匯整彼此資料，完成後
    列印交承辦人員，應屬刑事訴訟法第159條之4第1款所稱公
    務員職務上製作之紀錄文書、證明文書，而具有證據能力，
    法律並未限定其使用之特定項目。且依刑事訴訟法第155條
    第1項規定：「證據之證明力，由法院本於確信自由判斷。
    但不得違背經驗法則及論理法則。」除不具證據能力之證據
    外，法院對於檢察官提出之各項證據，即應踐行上開程序，
    以評價證據之證明力，而非在未依經驗法則及論理法則本於
    確信自由判斷前，即先行認定某項具有證據能力之證據證明
    力不足，否則將與上開條文相違，有刑事訴訟法第378條判
    決不適用法則或適用不當之違背法令疑慮。本案檢察官於聲
    請簡易判決處刑書中，已明確指出卷附被告之「刑案資料查
    註紀錄表」欲證明累犯事實，並釋明執行完畢日期，若法院
    再依文書證據之調查方式，使被告有陳述意見之機會後，被
    告對之爭執，法院亦可命檢察官提出原始證據以釐清。惟本
    件未見原審對被告之「刑案資料查註紀錄表」予以調查，即
    否定該證據，認檢察官未盡舉證之責，亦有不適用法則之虞
    。
(五)綜上所述，原審判決援引系爭裁定，逕認「檢察官就被告構
    成累犯之事實及應加重其刑事項，未具體指出證明之方法…
    不依刑法第47條第1項規定將被告論以累犯並加重其刑」等
    語，恐有誤解，且有判決違背法令之虞，認事用法尚嫌未洽
    ，爰提起上訴，請將原判決撤銷，另論以累犯並加重其刑等
    語。
四、本院駁回上訴之理由：
(一)最高法院為民事訴訟、刑事訴訟之終審機關，所為裁判有確
    保法律適用一致，及促進法律續造之作用，如民事庭、刑事
    庭各庭就相同事實之法律問題見解歧異，將影響裁判之安定
    性及可預測性，使下級審及人民無所適從；另就具有原則重
    要性之法律問題，縱使尚未出現見解歧異之裁判，亦應賦予
    最高法院於涉及該問題之首件裁判作成前有統一見解之機會
    ，以發揮法律續造之功能，故應於審判權之作用內，建立適
    當裁判機制，是法院組織法第51條之1明文規定最高法院大
    法庭之組織依據。大法庭就提案之法律爭議作成之裁定，依
    法院組織法第51條之10規定，對提案庭提交之案件有拘束力
    ，提案庭應以大法庭所採之法律見解為基礎，進行該案之終
    局裁判，而成為最高法院之「先前裁判」，各審判庭對於受
    理之案件，除非擬對於採取大法庭裁定見解之先前裁判表示
    不同之法律見解，再次開啟徵詢、向大法庭提案等程序，否
    則應採取與先前裁判相同之見解，此項機制確保了最高法院
    各庭之間（橫向）法律見解之一致性，透過審級制度，下級
    審法院對於該項統一之法律見解，亦應遵循，由此達成縱向
    法律見解之統一。大法庭制度即以此構建縱向及橫向的拘束
    效力，達成統一法律見解的目的。查系爭裁定係最高法院提
    案庭依法院組織法第51條之2第1項、第51條之3之規定作成
    ，並依據系爭裁定之法律見解作出110年度台上字第5660號
    刑事判決之確定終局裁判，已成為最高法院之「先前裁判」
    ，下級審法院對於最高法院該項統一之法律見解，自應遵循
    ，從而原判決引用該法律見解作為認定被告是否適用累犯規
    定之依據，並無違誤。至本件原判決逕援引系爭裁定而未援
    引上開刑事判決，固未臻精確，惟結論要無不同，尚屬無害
    瑕疵。
(二)刑事訴訟法第161條第1項規定：「檢察官就被告犯罪事實，
     應負舉證責任，並指出證明之方法。」此為檢察官就被告
    有 罪事實應負實質舉證責任之概括性規定，非謂除有罪事
    實之 外，其他即可不必負舉證責任。此一舉證責任之範圍
    ，除犯 罪構成事實（包括屬於犯罪構成要件要素之時間、
    地點、手 段、身分、機會或行為時之特別情狀等事實）、
    違法性、有 責性及處罰條件等事實外，尚包括刑罰加重事
    實之存在及減 輕或免除事實之不存在。累犯事實之有無，
    雖與被告是否有 罪無關，然係攸關刑罰加重且對被告不利
    之事項，為刑之應 否為類型性之加重事實，就被告而言，
    與有罪、無罪之問題 有其相同之重要性（包括遴選至外役
    監受刑、行刑累進處遇 、假釋條件等之考量），自應由檢
    察官負主張及實質舉證責 任。法院於審酌被告是否適用累
    犯規定而加重其刑時，訴訟程序上應先由檢察官就前階段被
    告構成累犯之事實，以及後階段應加重其刑之事項，主張並
    具體指出證明方法後，法院才需進行調查與辯論程序，而作
    為是否加重其刑之裁判基礎。前階段構成累犯事實為檢察官
    之實質舉證責任，後階段加重量刑事項為檢察官之說明責任
    ，均應由檢察官分別負主張及具體指出證明方法之責。至檢
    察官所提出之證據資料，經踐行調查程序，法院認仍有不足
    時，是否立於補充性之地位，曉諭檢察官主張並指出證明方
    法，自得由事實審法院視個案情節斟酌取捨。檢察官若未主
    張或具體指出證明方法，法院因而未論以累犯或依累犯規定
    加重其刑，基於累犯資料本來即可以在刑法第57條第5款「
    犯罪行為人之品行」中予以負面評價，自仍得就被告可能構
    成累犯之前科、素行資料，列為刑法第57條第5款所定「犯
    罪行為人之品行」之審酌事項。於此情形，該可能構成累犯
    之前科、素行資料既已列為量刑審酌事由，對被告所應負擔
    之罪責予以充分評價，依重複評價禁止之精神，自無許檢察
    官事後循上訴程序，以該業經列為量刑審酌之事由應改論以
    累犯並加重其刑為由，指摘原判決未依累犯規定加重其刑違
    法或不當。又法院依簡易程序逕以簡易判決處刑者，因無檢
    察官參與，倘檢察官就被告構成累犯之事實及應加重其刑事
    項，未為主張或具體指出證明方法，受訴法院自得基於前述
    說明，視個案情節斟酌取捨（最高法院110年度台上字第566
    0號判決意旨參照)。是檢察官上訴意旨認本案被告是否成立
    累犯及是否加重其刑等節，均應由法院依職權判斷等語，並
    無足採。
(三)被告前因公共危險案件，經本院以106年度中交簡字第181號
    判決判處有期徒刑2月，提起上訴後，經本院以106年度交簡
    上字第74號判決駁回上訴，並諭知緩刑2年確定，上開緩刑
    嗣遭撤銷，而於108年9月17日易科罰金執行完畢等構成累犯
    之前科資料，固經檢察官於聲請簡易判決處刑書犯罪事實欄
    載明，並提出刑案資料查註紀錄表為憑，雖可認檢察官就前
    階段被告構成累犯之事實業已主張並具體指出證明方法。然
    就後階段應依累犯規定加重量刑事項，檢察官並未具體指出
    證明方法，僅於聲請簡易判決處刑書記載「請參照司法院大
    法官解釋釋字第775號解釋意旨及刑法第47條之規定，審酌
    依累犯之規定加重其刑」等語，顯未就被告應加重其刑之事
    項為具體主張，更未具體指出證明方法，原審判決因認檢察
    官舉證不足，且於斟酌個案情節後，認就此不利於被告之事
    項無依職權調查之必要，而未論以累犯及依累犯規定加重其
    刑，難謂有應調查而不予調查之違法。況原審判決業已將本
    案被告可能構成累犯之前科、素行資料列為量刑審酌事由，
    對被告所應負擔之罪責予以充分評價，依重複評價禁止之精
    神及上開最高法院110年度台上字第5660號判決見解，自無
    許檢察官事後循上訴程序，以該業經列為量刑審酌之事由應
    改論以累犯並加重其刑為由，而逕指摘原審判決未依累犯規
    定加重其刑違法或不當。
(四)原審審酌被告曾因酒後駕車之公共危險案件，經本院以106
    年度中交簡字第181號判決判處有期徒刑2月，上訴後，經本
    院以106年度交簡上字第74號判決駁回上訴，並諭知緩刑2年
    確定，嗣經本院以108年度撤緩字第83號裁定撤銷其緩刑確
    定後，於108年9月17日易科罰金執行完畢等情，有臺灣高等
    法院被告前案紀錄表1份在卷可稽，足見其對於飲酒後酒精
    濃度超出一定標準不得駕駛動力交通工具之法律規範知之甚
    稔，竟為本件第2次酒後駕車之犯行，可知前案之刑度尚不
    足以使其知所警惕、記取教訓，致其一再重蹈覆轍，罔顧公
    眾交通安全，是本次刑度自不宜從輕，而被告受測之吐氣所
    含酒精濃度為每公升0.68毫克，所幸未對他人造成實害之犯
    罪情節；又其犯後已坦承犯行之態度，暨其為國中肄業，職
    業為臨時工，家庭經濟狀況小康之智識程度及生活狀況（見
    個人戶籍資料查詢結果、警詢筆錄受詢問人欄之記載）等一
    切情狀，量處有期徒刑3月，併科罰金新臺幣（下同）1萬元
    ，並諭知有期徒刑如易科罰金、罰金如易服勞役，均以1,00
    0元折算1日之折算標準，業已具體斟酌刑法第57條各款所列
    情形，並未逾越法律所規定之範圍，亦與罪刑相當原則、比
    例原則無違，要無輕重失衡或偏執一端之情形，應予維持。
    　　　　
(五)綜上所述，原審判決已說明何以未將被告論以累犯並加重其
    刑之理由，且於刑法第57條之量刑審酌時，就被告可能構成
    累犯之前科已予以評價。檢察官上訴後，雖由公訴檢察官於
    本審具體說明被告應依累犯規定加重其刑之必要，然原審判
    決既已於量刑中充分評價該前科，且原審判決之量刑尚屬妥
    適，依重複評價禁止之精神，自無改論以累犯並加重其刑之
    必要，檢察官事後以本案被告應依累犯規定加重其刑為由，
    指摘原審判決不當，為無理由，應予駁回。　
據上論斷，應依刑事訴訟法第455條之1第1項、第3項、第368條
，判決如主文。　　
本案經檢察官吳錦龍聲請以簡易判決處刑及提起上訴，檢察官林
卓儀到庭執行職務。
中　　華　　民　　國　　111 　年　　11　　月　　9 　　日
                  刑事第四庭 審判長 法  官 唐中興
　　　　　　　　　                  法  官 湯有朋
　　　　　　　　　                  法  官 李宜娟
以上正本證明與原本無異。
本件判決不得上訴。
                                   書記官  楊子儀
中　　華　　民　　國　　111 　年　　11　　月　　9 　　日
附錄本案論罪科刑法條：
修正前刑法第185條之3第1項
駕駛動力交通工具而有下列情形之一者，處2年以下有期徒刑，
得併科20萬元以下罰金：
一、吐氣所含酒精濃度達每公升零點二五毫克或血液中酒精濃度
    達百分之零點零五以上。
二、有前款以外之其他情事足認服用酒類或其他相類之物，致不
    能安全駕駛。
三、服用毒品、麻醉藥品或其他相類之物，致不能安全駕駛。